最高法院刑事判決　　　　　　　　　　　　　　　九十一年度台上字第三０七九號
　　上　訴　人　臺灣高等法院臺南分院檢察署檢察官
　　被　　　告　乙○○
　　　　　　　　丙○○
　　　　　　　　甲○○
右上訴人因被告等貪污等罪案件，不服台灣高等法院台南分院中華民國九十年十一月
八日第二審判決（八十八年度上訴字第一二一七號，起訴案號：台灣台南地方法院檢
察署八十五年度偵字第一三四五一號、八十六年度偵字第八三六六、九五二五號），
提起部分上訴，本院判決如左：
    主  文
原判決關於甲○○部分撤銷，發回臺灣高等法院臺南分院。
其他上訴駁回。
    理  由
壹、發回部分：
本件原判決認定羅明正（業經第一審判決免刑確定，下稱羅某）於民國八十四年二月
間擔任台南縣大內鄉公所村幹事，負責辦理該鄉公所垃圾衛生掩埋場第一期工程之招
標及發包業務，為依據法令從事公務之人員。於同年二月間，羅某依該鄉鄉長乙○○
之指示，以「郵購領標」之方式，公告廠商自同年月十四日起，至同年月二十一日止
領標。蔡明哲（綽號「將軍」，由第一審通緝中）為承包該工程，乃請被告甲○○向
羅某拿取郵購領標之廠商資料。羅某明知廠商郵購領標之資料，應嚴守秘密，不得外
洩，竟與蔡明哲、甲○○基於共同犯意之聯絡，由羅某故意將屬國防以外應秘密之廠
商名單、住址等文書洩漏予甲○○，再由甲○○轉交予蔡明哲；使蔡明哲得以夥同甲
○○以每件標單新台幣（下同）三萬元之代價，向領標廠商謝清祥等多人買回標單共
計十五件等情。因而撤銷第一審關於甲○○部分之判決，改判論處甲○○共同洩漏關
於中華民國國防以外應秘密之文書罪刑；並就甲○○被訴圖利罪部分不另為無罪之諭
知，固非無見。
惟查：按有罪判決書所記載之犯罪事實，為論罪科刑適用法律之基礎，故凡於適用法
律有關之重要事項，必須明確認定詳細記載，然後於理由內敘明認定犯罪事實所憑之
證據及理由，始足以為適用法律之依據。原判決認定被告甲○○與羅明正、蔡明哲共
同基於犯意之聯絡，由羅明正故意將屬國防以外應秘密之廠商名單、住址文書洩漏提
供予甲○○，再由甲○○轉交予蔡明哲等情，而論以刑法第一百三十二條第一項之罪
。惟其對於羅明正於何時、何地將上開應秘密之廠商名單及住址等文書資料提供予甲
○○？甲○○又於何時、何地轉交予蔡明哲？以及甲○○等人洩漏上述應秘密文書之
件數及其具體內容為何？均未於事實欄內詳加認定記載，已有可議。且原判決認定前
述「廠商郵購領標之之名單及住址等資料」，係屬中華民國國防以外應秘密文書之一
種；惟並未於理由內說明其憑以作上開認定之依據及理由，亦嫌理由欠備。又查第一
審判決主文關於被告甲○○共有二部分，其中一部分為圖利罪判刑部分，另一部分為
違反公平交易法無罪部分，有第一審判決書正本可稽。被告甲○○僅對第一審判決關
於圖利罪判刑部分提起第二審上訴，而第一審檢察官亦未就甲○○違反公平交易法無
罪部分提起第二審上訴（見原審卷第一宗第七頁）。是以甲○○被訴違反公平交易法
無罪部分，於第一審判決後，既未經提起上訴，自已告確定，即不在原審得併加以審
判之範圍內。乃原判決主文第一項竟諭知：「原判決（即第一審判決）關於甲○○部
分撤銷」；顯係將第一審關於甲○○圖利罪判刑部分，以及其被訴違反公平交易法無
罪部分，一併予以撤銷。從而，原審對於未經提起第二審上訴之違反公平交易法部分
併予判決，自有未受請求之事項而予以判決之當然違背法令。檢察官上訴意旨雖未指
摘及此，然以上係本院得依職權調查之事項，應認原判決關於甲○○部分有撤銷發回
之原因。又甲○○所犯洩密罪部分雖屬於不得上訴第三審法院之案件，而檢察官亦僅
就原判決關於甲○○被訴圖利罪不另為無罪諭知部分提起上訴。但起訴意旨既指甲○
○所犯圖利罪部分與原判決關於洩密罪判刑部分有裁判上一罪關係，基於審判不可分
原則，其上訴之效力仍及於甲○○洩密罪判刑部分，本院自得併予審理。又原判決關
於甲○○洩密罪部分既有撤銷發回之原因，基於前述審判不可分關係，其被訴圖利不
另為無罪諭知部分自應併予發回。
貳、駁回部分：
本件原判決以公訴意旨略稱：被告乙○○、丙○○於八十四年二月間，分別為台南縣
大內鄉鄉長及該鄉公所民政課長，負責辦理該鄉垃圾衛生掩埋場第一期工程之招標及
發包業務，均為依據法令從事公務之人員。乙○○為使該工程由蔡明哲（下稱蔡某）
承作，乃與蔡某共同基於間接圖利之犯意聯絡，以迂迴曲折之方法，先指示承辦人羅
明正以限郵購標單之方式，俾得知領標人之身分，以便進行圍標；並公告廠商應自同
年月十四日起，至同年月二十一日止領標。乙○○於領標期間指示羅某及被告丙○○
，故意將屬於國防以外應秘密之郵購領標廠商名單、住址等文書洩露予甲○○轉交蔡
某，使蔡某得以夥同甲○○以每件標單三萬元之代價，向領標廠商謝清祥、田振坤、
吳峻毓、黃振利、董義廣、王俊傑、吳榮清、賴泰文、王英鐘、吳清泉及李明慧等人
買回標單共計十五件（即所謂「搓圓子湯」）。蔡某則允於事後給付甲○○酬勞，並
於日後乙○○競選公職時提供金錢贊助。惟蔡某因未具甲級營造廠資格，乃向森榮營
造有限公司（下稱森榮公司）負責人楊榮宗、佳榮營造有限公司負責人黃振隆，弘田
營造有限公司負責人王進發、建林營造有限公司負責人鄭憲宗等人借取各該公司牌照
，而參與該工程之投標。開標時，因上述標單均已為蔡某所控制，並無其他廠商參與
投標，乃由蔡某利用借得之森榮公司牌照，以僅低於底價十二萬元之三千四百四十八
萬元得標，因認乙○○、丙○○二人均涉犯貪污治罪條例第六條第一項第四款之圖利
罪，及刑法第一百三十二條第一項之洩漏國防以外應秘密之文書罪嫌。惟訊據被告乙
○○、丙○○均否認上開犯行。乙○○辯稱：伊曾向主計、建設課等單位徵詢，均告
以可就「親自領標」或「郵購領標」任選一種方式辦理；伊因認郵購領標較為省事，
故予採用，並無不法。且伊自同年月十二日出國，至同年月十八日星期六下午六時許
始返國；翌（十九）日為星期日，同年月二十日星期一始上班，自不可能於前揭領標
期間內指示羅某洩密予甲○○等語。丙○○則辯稱：伊於同年月十八日星期六上午代
收三件標函後，即交予羅某，並未持往鄉長室交予甲○○抄寫，亦未指示羅某將廠商
領標資料洩漏予楊某等語。經查公訴人認乙○○、丙○○二人涉犯洩密及圖利罪嫌，
無非以共同被告羅明正、甲○○在調查及偵查中之自白，以及證人謝清祥、董義廣、
田振坤、吳峻毓、黃振利、王俊傑、吳榮清、賴泰文、王英鐘、吳清泉、李明慧等人
之證詞暨上開工程公告、開標記錄表等文件，為其論據。然查共同被告所為不利於已
之陳述，固得採為其他被告犯罪之證據，惟此項不利之供述，仍應調查其他必要之證
據，以察其是否與事實相符，自難專憑此項供述，為其他共同被告犯罪事實之認定。
經查羅明正於法務部調查局台南縣調查站（下稱台南縣調查站）八十六年六月三日訊
問時雖供稱：乙○○指示伊限制廠商以郵購方式領標等語。然查「郵購領標」或「親
自領標」均屬法定工程投標之方式；乙○○因該鄉公所主計、建設課等單位告以可就
上開方式中任選一種辦理，因認郵購領標較為省事，而予以採用，此為其行政裁量權
之適法行使，難認有何不法。又羅某於台南縣調查站同次訊問時雖又供稱：「因該工
程招標、領標期間，大內鄉代表甲○○即常前來公所向我了解有那些廠商郵購標函，
起初我不願透露領標名單給他，但甲○○卻表示這是鄉長乙○○交待的，我乃轉向鄉
長室當面詢問鄉長乙○○可否透露領標商名單給甲○○，鄉長乙○○卻指示我將領標
廠商名單提供給甲○○，並表示這件事千萬要保密，不能向外透露，……我因鄉長乙
○○已指示提供廠商名單給甲○○，所以甲○○前來時，我乃將當日郵購函之廠商名
單洩露給甲○○」等語。惟又供稱：「我當初會洩露並提供領標廠商名單給甲○○，
完全係因鄉長乙○○及課長丙○○之指示……」云云。其後於台南縣調查站同年月三
十日複訊時又改稱：「事實上在本工程公告領標前（即乙○○出國前夕），乙○○即
透過甫卸任之民政課長阮金川向我表示，日後該工程領標期間，鄉長乙○○要求我洩
露領標廠商名單予他（指乙○○）……」云云。其所供關於何人指示其洩密一節，初
則稱係乙○○指示，繼而稱係乙○○及丙○○二人指示，其後又改稱係乙○○透過阮
金川指示伊配合云云，前後不一。且其稱乙○○透過阮金川要求伊洩密一節，亦為證
人阮金川於第一審及原審所否認，則其所陳是否屬實，亦有可疑。況乙○○若於事前
即已透過阮金川指示羅某洩密，則羅某又何須於事後再當面向乙○○請示？其所供亦
有矛盾。又依羅某在台南縣調查站同年月三日初訊時所供：「……鄉長乙○○卻指示
我將領標廠商之名單提供給甲○○……後來，在該公告領標期間，……我因鄉長乙○
○已指示提供領標廠商名單給甲○○，所以甲○○前來時，我乃將當日郵購標函之廠
商名單洩露給甲○○」等語觀之，似謂乙○○在公告領標（八十四年二月十四日）前
，已指示其洩露領標資料予甲○○。惟依其於台南縣調查站同年月三十日訊問時所供
：「……但後來乙○○於八十四年二月十二日至同年月十八日出國，於領標期間，代
表甲○○卻前來鄉公所找我，並表示這是鄉長乙○○交待的，要求我將領標廠商名單
提供給他，我起初不同意，直到乙○○十八日回國，並於當日或隔（十九）日乙○○
前往鄉公所上班時，我當面向鄉長乙○○詢問，是否要透露領標廠商名單予甲○○，
乙○○答稱：要我全力配合甲○○，將領標廠商名單洩漏給甲○○……」等語觀之，
則又謂乙○○指示伊洩密之時間係在八十四年二月十八日或十九日。其所供關於乙○
○指示伊洩密之時間，前後亦不一致。且據甲○○在第一審供稱：伊向羅某請求提供
廠商領標資料之時間係在同年月十四日或十五日（見一審卷第八十六頁）；而乙○○
係於同年月十二日出國，至同年月十八日下午六時許始返國，有華信航空公司證明書
及乙○○之護照影本各一份附卷可稽。則甲○○前往鄉公所向羅某請求提供廠商領標
資料時，乙○○尚未返國，何有可能如羅某於調查站初訊時所述：伊於甲○○向其要
求提供資料後，即轉向鄉長室當面向乙○○請示？益見羅某所述顯與事實不符。又查
甲○○於台南縣調查站八十六年六月二十日初訊時供稱：「羅明正提供廠商資料給我
，是否經過鄉長同意，我不清楚」、「羅明正在鄉長室交資料給我，鄉長並不在場」
、「羅明正將資料給我，鄉○○○○道」等語。於檢察官同日偵訊時亦供稱：「（除
找羅明正外，另有無找其他人？）沒有」、「（羅明正拿資料給你，課長、鄉長知否
？）不知道」等語。其後於台南縣調查站同年月三十日訊問時雖改稱：「在該工程公
告領標前，鄉長乙○○打電話要我前往公所鄉長室，並在鄉長室表示：渠將出國，出
國期間，若蔡明哲找我幫忙處理一些事宜，要我儘一切力量配合……」等語；於翌（
七月一）日檢察官偵訊時亦作相同之供述。惟其嗣於第一審訊問時則否認曾於調查站
及偵查中作上開不利於乙○○之供述，並稱：「我直接找羅明正，沒有去找鄉長」等
語。其後於原審訊問時亦稱：因伊當時被收押，心理惶恐，當時只說蔡明哲有事要伊
幫忙，沒有說到工程，實際上鄉長沒有指示羅明正等語。其對於乙○○是否知情，以
及是否有指示羅某洩密予伊，所供前後已有矛盾。且其於台南縣調查站訊問時雖另供
稱：「我於工程由蔡明哲順利取得後，即曾向乙○○詢問：你總共拿到多少好處？乙
○○答說沒有，僅表示蔡明哲答應以後乙○○選鄉長或其他選舉時，會全力以金錢支
援為他助選……」云云。但其嗣於第一審及原審訊問時又否認曾作上開陳述，並稱：
因調查站到伊家中搜索，伊乃前往質問乙○○是否拿到好處，乙○○答稱：「你被鬼
打到，我何時拿人家錢」，伊乃稱「搞不好以後選舉別人會幫你出錢選舉」等語；關
於所述蔡明哲支援選舉經費之事，係伊之猜測，不知調查人員如何記載等語，前後亦
有重大矛盾。況當時距乙○○競選連任鄉長之時間尚有二、三年之久，甲○○又未提
及助選金額若干，則甲○○前揭不利之供述，不僅與其嗣後所述歧異，且與情理不合
，自難採為證據。至丙○○被訴洩密部分，羅某雖於台南縣調查站八十六年六月三日
訊問時供稱：「我記得剛好有一次我離開座位，當日廠商郵購之函件，由收發轉交我
的直屬民政課長丙○○代收，而我回來座位時，已看到課長丙○○將這些領標廠商名
單持往鄉長室交給甲○○看，而當時乙○○也在場，丙○○提供洩露給甲○○後，再
將該些函件交還給我」云云。而甲○○於台南縣調查站同年月三十日訊問時亦供稱：
「有關大內鄉公所人員洩露提供領商之名單給我，除羅明正外，尚有民政課長丙○○
也曾經有一次在領標期間，將該日領標廠之郵購函件資料，持往鄉長室交付洩露給我
抄錄……」等語。嗣於翌（七月一）日檢察官偵訊時亦供稱：「（丙○○有拿過給你
？）有一次，我在鄉長室，他拿給我有二張標單要我抄」、「（丙○○拿資料到鄉長
室給你時，鄉長在場？）有的，他好像在裡面，因有二間」云云。惟查丙○○代收廠
商郵購標函之時間為八十四年二月十八日星期六上午，且其代收之標函為三件，有台
南縣大內鄉公所八十七年七月三日（八七）所人字第四八四一號函及收文簿影本各一
份附卷可稽。若丙○○確有洩密予甲○○之意圖，則其既已代收三件標函，何以僅交
付二件予楊某？已有可疑。況乙○○係於同年月十二日出國，至同年月十八日星期六
下午六時許始返抵中正機場，業如前述；則丙○○代收標函時，乙○○尚未返抵國內
，何有可能如其等所供：「丙○○代領廠商標標單後，將領標廠商名單持往鄉長室交
給甲○○看，而當時乙○○也在場」之情形？足見羅、楊二人前揭不利於丙○○之供
述，顯與事實不符。更何況甲○○於偵查、第一審及原審又迭稱：「（有一次是賴課
長親自拿給你？）沒有」、「（丙○○有把去領標的資料給你？）沒有，都是羅明正
給我的」、「沒有，在調查站時該講的我都有講，這是在看守所又叫我出來問，說我
說的不能連起來，還要補這缺，說民政課長、羅明正說有，我說沒有，要我說有，明
天叫檢察官放我出來，其實民政課長（指丙○○）與我扯不上關係」等語。足見甲○
○、羅明正二人所供，不僅前後不一，且彼此互相矛盾，復與事實不符，自不能採為
丙○○不利之認定。至證人謝清祥、董義廣、田振坤、吳峻毓、黃振利、王俊傑、吳
榮清、賴泰文、王英鐘、吳清泉及李明慧等人所陳，以及前述工程公告及投標紀錄等
文件，僅能證明蔡某事後如何收買標單及圍標工程等事實，尚不能據以證明楊、賴二
人有何洩密及圖利之犯行。又按工程預算書中各類項目之編列及經費之核計，均有一
定之標準與額度；工程底價之核定，亦應依據有關規定之程序辦理，均非可任意為之
。參與競標之廠商依有關資料及其承作工程之經驗，將項投標金額估算至與底價相近
，並非絕無可能之事。本件既無積極證據足以證明乙○○核定流程底價有何不法，或
有故意洩漏底價予他人之情事，自難僅以其採用郵購領標之方式及蔡某投標金額與本
件工程底價接近，遽認被告等有洩密及圖利之犯行。此外，復查無其他證據足以證明
其二人犯罪，原審因而撤銷第一審對被告乙○○、丙○○二人科刑之判決，而改為其
二人均無罪之諭知，已敘明其證據取捨及得心證之理由綦詳，經核於法尚無違誤。檢
察官上訴意旨略以：乙○○、丙○○二人前揭洩密及圖利犯行，業據羅明正、甲○○
供述在卷；而蔡明哲於取得購標廠商名單資料後，如何收購標單、進行圍標而得標等
情，亦據證人謝清祥、董義廣、田振坤、吳峻毓、王進發等人證述明確，並有郵購標
單信封及投標函等文件可證。又甲○○與乙○○並無派系不合之問題，所為不利於乙
○○之供述，應屬可信。而羅明正與甲○○二人所供，彼此雖有出入，但因事隔已久
，記憶難免模糊。原審未予詳查，僅以其等供詞有所不同，即不予採信，顯違經驗法
則云云。惟查證據之取捨及事實之認定，為事實審法院之職權，倘其採證認事並未違
背證據法則，自不得任意指為違法。查原判決以羅明正、甲○○二人所為不利於被告
乙○○、丙○○之陳述，或前後不一，或彼此矛盾，且核與事實不符。而證人謝清祥
、董義廣、田振坤、吳峻毓、王進發等人所述暨前揭公告、投標函等資料，僅能證明
蔡某事後如何收買標單及圍標工程等事實，尚不能據以證明楊、賴二人有何洩密及圖
利之犯行，因認本件尚不能證明被告乙○○、丙○○二人犯罪，而諭知其二人均無罪
之判決，經核與證據法則尚無違背。上訴意旨並未具體指明原判決採證認事違背何種
經驗法則，徒憑己意，就原審採證認事職權之適法行使，以及原判決已明確認定詳細
說明之事項，漫加指摘；並仍就被告等有無洩密及圖利之單純事實加以爭執，其此部
分之上訴自難認為有理由，應予駁回。
據上論結，應依刑事訴訟法第三百九十六條第一項、第三百九十七條、第四百零一條
，判決如主文。
中      華      民      國    九十一    年      六      月      六      日
                              最高法院刑事第六庭
                                  審判長法官  吳  雄  銘
                                        法官  石  木  欽
                                        法官  郭  毓  洲
                                        法官  林  茂  雄
                                        法官  王  居  財
      右正本證明與原本無異
                                              書  記  官
中      華      民      國    九十一    年      六      月      十      日
